臺灣高等法院臺南分院刑事判決　 95年度重上更(二)字第521號
上　訴　人
即　被　告　戌○○
選任辯護人　趙培皓　律師
　　　　　　李合法　律師
上　訴　人
即　被　告　宇○○
選任辯護人　李家鳳　律師
上　訴　人
即　被　告　Ａ○○
選任辯護人　林國明　律師
上　訴　人
即　被　告　酉○○
選任辯護人　趙培皓　律師
選任辯護人　李合法　律師
上　訴　人
即　被　告　Ｂ○○
選任辯護人　李家鳳　律師
上　訴　人
即　被　告　Ｎ○○
選任辯護人　李家鳳　律師
上　訴　人
即　被　告　癸○○
指定辯護人　本院公設辯護人　Ｑ○○
上　訴　人
即　被　告　宙○○
選任辯護人　李家鳳　律師
上　訴　人
即　被　告　丑○○
選任辯護人　趙培皓　律師
選任辯護人　李合法　律師
上　訴　人
即　被　告　丁○○即王旭孝
選任辯護人　林國明　律師
上　訴　人
即　被　告　Ｍ○○
選任辯護人　林金宗　律師
上　訴　人
即　被　告　戊○
選任辯護人　趙培皓　律師
選任辯護人　李合法　律師
上　訴　人
即　被　告　Ｆ○○
選任辯護人　趙培皓　律師
選任辯護人　李合法　律師
上　訴　人
即　被　告　午○○
選任辯護人　林國明　律師
上　訴　人
即　被　告　Ｉ○○
選任辯護人　林國明　律師
上　訴　人
即　被　告　Ｊ○○
選任辯護人　楊丕銘　律師
上　訴　人
即　被　告　卯○○
選任辯護人　楊丕銘　律師
上　訴　人
即　被　告　巳○○
選任辯護人　楊丕銘　律師
上　訴　人
即　被　告　亥○○
指定辯護人　本院公設辯護人　Ｑ○○
上　訴　人
即　被　告　子○○
選任辯護人　林國明　律師
上　訴　人
即　被　告　玄○○
選任辯護人　楊丕銘　律師
上　訴　人
即　被　告　黃○○
選任辯護人　楊丕銘　律師
上　訴　人
即　被　告　Ｌ○○
選任辯護人　楊丕銘　律師
上　訴　人
即　被　告　乙○○
選任辯護人　林國明　律師
上　訴　人
即　被　告　丙○○
選任辯護人　楊丕銘　律師
上　訴　人
即　被　告　Ｈ○○
選任辯護人　楊丕銘　律師
上　訴　人
即　被　告　申○○
選任辯護人　林國明　律師
上　訴　人
即　被　告　Ｄ○○
選任辯護人　向文英　律師
上　訴　人
即　被　告　辰○○
選任辯護人　向文英　律師
上　訴　人
即　被　告　Ｋ○○
選任辯護人　曾柏暠　律師
上　訴　人
即　被　告　未○○
指定辯護人　本院公設辯護人　Ｑ○○
上　訴　人
即　被　告　Ｅ○○
選任辯護人　向文英　律師
上　訴　人
即　被　告　Ｕ○○
選任辯護人　莊信泰　律師
　　　　　　黃俊達　律師
　　　　　　賴鴻鳴　律師
上　訴　人
即　被　告　地○○
選任辯護人　向文英　律師
上　訴　人
即　被　告　天○○
選任辯護人　林國明　律師
上　訴　人
即　被　告　Ｃ○○
　　　　　　　　　　　號
選任辯護人　林國明　律師
上　訴　人
即　被　告　Ｇ○○
選任辯護人　趙培皓　律師
　　　　　　李合法　律師
上　訴　人
即　被　告　Ｒ○○
指定辯護人　本院公設辯護人　Ｑ○○
上　訴　人
即　被　告　Ｐ○○
選任辯護人　黃紹文　律師
　　　　　　黃溫信　律師
　　　　　　徐美玉　律師
上　訴　人
即　被　告　Ｏ○○
選任辯護人　曾柏暠　律師
上　訴　人
即　被　告　Ｓ○○
選任辯護人　林金宗　律師
上　訴　人
即　被　告　甲○○
選任辯護人　向文英　律師
上　訴　人
即　被　告　庚○○
選任辯護人　向文英　律師
上　訴　人
即　被　告　寅○○
選任辯護人　曾柏暠　律師
上　訴　人
即　被　告　己○○
選任辯護人　黃俊達　律師
　　　　　　莊信泰　律師
　　　　　　賴鴻鳴　律師
上　訴　人
即　被　告　辛○○
選任辯護人　黃紹文　律師
　　　　　　黃溫信　律師
　　　　　　徐美玉　律師
上　訴　人
即　被　告　壬○○
選任辯護人　向文英　律師
上　訴　人
即　被　告　Ｔ○○
指定辯護人　本院公設辯護人　Ｑ○○
上列上訴人因違反貪污治罪條例等案件，不服臺灣臺南地方法院
88年度訴字第1278號中華民國91年5月31日第一審判決（起訴案
號：臺灣臺南地方法院檢察署87年度偵字第14686、14801號，88
年度營偵字第42、43號，88年度偵字第399、400、576、577、57
8、579、580、658、659、660、661、1152、1168、1224、1225
、1226、1227、1488、2925、7478號及移送併辦案號：90年度偵
字第635號），提起上訴，判決後經最高法院發回更審，本院判
決如下：
    主  文
原判決關於戌○○、癸○○、Ｆ○○、戊○、午○○、Ｉ○○、
Ｊ○○、卯○○、巳○○、亥○○、子○○、玄○○、黃○○、
Ｌ○○、乙○○、申○○、宙○○、丙○○、Ｈ○○、Ｄ○○、
辰○○、Ｋ○○、未○○、Ｅ○○、Ｕ○○、地○○、天○○、
Ｃ○○、Ｇ○○、Ｒ○○、Ｐ○○、己○○、Ｏ○○、Ｓ○○、
辛○○、壬○○、甲○○、Ｔ○○、Ｍ○○部分及庚○○、寅○○、宇○○、Ａ○○、丁○○（即王旭孝）、丑○○、Ｂ○○、
Ｎ○○、酉○○對於職務上之行為收受賄賂部分均撤銷。
戌○○、酉○○、宙○○、丑○○、戊○、Ｆ○○、午○○、Ｉ
○○、乙○○、申○○、Ｇ○○、宇○○、Ａ○○、Ｂ○○、Ｎ
○○、癸○○、丁○○（即王旭孝）、Ｍ○○、Ｊ○○、卯○○
、巳○○、亥○○、子○○、玄○○、黃○○、Ｌ○○、丙○○
、Ｈ○○、Ｄ○○、辰○○、Ｋ○○、未○○、Ｅ○○、Ｕ○○
、地○○、天○○、Ｃ○○、Ｒ○○、Ｐ○○、Ｏ○○、Ｓ○○
、甲○○、庚○○、寅○○、己○○、辛○○、壬○○、Ｔ○○
，均免訴。
    理  由
一、公訴意旨略以：
  (一)按「電力使用」乃現代生活中不可或缺且具高度危險性之民
    生必需品，故為提昇用電品質及確保用電安全，電業法第75
    條明定「電器承裝業，非向所在縣（市）地方主管機關登記
    ，並向該區內之電業（即台灣電力股份有限公司營業區處）
    訂立契約，不得營業。」；另台灣電力股份有限公司（下稱
    台電公司）依電業法規定分別在「營業手冊」、「電業承裝
    業管理規則」以及「電器承裝業營業契約」中，訂有（略以
    ）：(1)電器承裝業必須與本公司簽訂營業契約方可受理報裝
    電力工程施工。(2)電器承裝業與本公司簽定營業契約時應繳
    驗台灣區電氣工程工業同業公會（下稱電氣同業公會）當年
    度會員證件，電器承裝業承裝工程申報竣工時，應附經公會
    證明為會員之竣工報告單，以供確認電器承裝業者之會員資
    格，並防止轉借執照。(3)電器承裝業者同一年度內經查有違
    規事項（如：擅將電表裝置拆除、移動、改換或損毀，以金
    錢賄賂台電員工，將印鑑轉借他人使用申報竣工，未經檢驗
    合於標準即代客戶擅自接電，自行竊電或幫助用戶竊電等。
    ），或受停止報裝處分（含）三次以上者，應受停止營業契
    約（即俗稱吊銷營業執照）並報建設廳備案之處置。準此；
    電器承裝業者，依規定須取得經地方主管機關登記之合格
    營業行號、取得電氣同業公會會員資格、並與台電公司
    簽訂營業契約；否則不得承作「電器承裝工程」（即不被台
    電公司受理報裝電力工程施工），且申請承裝（作）電器工
    程時嚴禁「轉借執照」使用，俾維護工程施工品質及提昇業
    務管理效能。
  (二)台南縣、市轄內電器承裝業者受用戶委託代辦「申請用電」
    案件後，須先向台電公司轄下台南營業區處（下稱台南區處
    ）服務中心辦理登記，而受理申請用電案件約區分為「外線
    」及「免外線」兩項，分別由台南區處所屬（下同）設計股
    、新供股或地區服務所（下稱服務所）等單位負責。台電公
    司相關人員依上開用電區分受理「用電申請」案後，依規定
    須先行審查用戶土地所有權狀、使用執照等相關文件，俟審
    查通過後，(1)如需「外線」施工者，則由工務股負責「外線
    」施工，再經電器承裝業者申報「內線施工竣工」後，會同
    檢驗股人員至現場檢驗送電；(2)「免外線」施工者，則由新
    供股、檢驗股或服務所等單位人員，分別依據用電種類派員
    至現場檢驗送電。其中「工商大樓、工廠、高壓用電、餐廳
    、住宅三相錶燈雙錶」等高電壓用電部份，一般係由檢驗股
    人員負責檢驗送電；而「一般住宅、空地照明、三相錶燈單
    錶、噴霧及大樓無配電室」等較低電壓用電部份，則由新供
    股或服務所人員擔任檢驗送電。另上開檢驗股、新供股、服
    務所等單位人員，於辦理電器承裝業者之「申請用電」案件
    時，依「台電公司營業規則」之規定，電器承裝業者「申報
    竣工檢驗送電應持申請用電案件之全部資料，包含「承裝
    業者竣工報告單」、「台灣區電氣工程工業同業公會會員
    證明」（俗稱：軟單）、「電燈（力）自備內線設計圖」
    等，至檢驗送電現場，由台電人員依現場實際狀況對照案件
    申請資料、檢驗線路、開關及電路器具等，審查是否與相關
    規定相符，如符合即於「用電設備檢查記錄表」上登載檢驗
    情形並逕予供電；若未符合，則限期改善，俟複核通過後，
    始予供電。
  (三)戌○○、癸○○、Ｆ○○、戊○、午○○、Ｉ○○、Ｊ○○
    、卯○○、巳○○、亥○○、子○○、玄○○、黃○○、Ｌ
    ○○、乙○○、申○○、宙○○、丙○○、Ｈ○○、Ｄ○○
    、辰○○、Ｋ○○、未○○、Ｅ○○、Ｕ○○、地○○、天
    ○○、Ｃ○○、Ｇ○○、Ｒ○○、Ｐ○○、己○○、Ｏ○○
    、Ｓ○○、辛○○、壬○○、甲○○、Ｔ○○、Ｍ○○部分
    及庚○○、寅○○、宇○○、Ａ○○、丁○○（即王旭孝）
    、丑○○、Ｂ○○、Ｎ○○、酉○○等人均係台電台南區處
    員工，分別任職于檢驗股、新供股、稽核股、工務股、服務
    所等單位，擔任受理（或處理）電器承裝業者申請用電案件
    之「資料審核、申報竣工、檢驗送電」或調排外包商人工程
    施工順序等相關業務，均係依據法令從事於公務之人員。上
    開戌○○等台電台南區處人員均明知：(1)鄭崑山、李勳忠、
    許鎮貴、吳名揚等係具有合格電器承裝業執照者，彼等在自
    行承作「用戶水電工程」、或收取佣金為無照水電商「代打
    」，依規定向台電台南區處申報工程竣工辦理檢驗送電時，
    均購（持）用「遠東、森億、亞洲、筌蓉、佳大、宏昇、尚
    興、國際」等虛設行號所具名之竣工報告單、同業公會會員
    證明、自備屋內線設計圖等資料，以違規「轉借執照」方式
    ，向台南區處申報竣工檢驗送電；(2)黃金豐、鄭寅心、林茂
    雄、吳太三、陳天成等係無合格電器承裝業執照之代送電業
    者，渠等在代未具合格電器承裝資格之水電商（即實際承裝
    用戶水電工程者）向台南區處申報竣工檢驗送電時，亦均係
    持（購）用「遠東、森億、亞洲、筌蓉、佳大、宏昇、尚興
    、國際」等虛設行號所具名之竣工報告單、同業公會會員證
    明、自備屋內線設計圖等資料，以違規「轉借（冒用）執照
    」方式，向台南區處申報竣工檢驗送電。以上二者之作業方
    式俱與台電公司所訂定之營業規則明顯違背，依規定應不予
    通過檢驗送電程序，而上開台電人員竟知情不予舉發、仍予
    照准，並利用長期執行職務之工作上機會接受業者行賄，（
    各公務員各別收受水電業者行賄金額，詳如起訴書各附表所
    載）。
  (四)因認被告戌○○、宇○○、Ａ○○、丁○○、丑○○、酉○○、Ｂ○○、Ｎ○○涉有貪污治罪條例第四條第一項第五款
    對於違背職務之行為收受賄賂罪嫌及同條例第五條第一項第
    三款對於職務上之行為收受賄賂罪嫌，被告癸○○、Ｆ○○
    、戊○、午○○、Ｉ○○、Ｊ○○、卯○○、巳○○、亥○○、子○○、玄○○、黃○○、Ｌ○○、乙○○、申○○、
    宙○○、丙○○、Ｈ○○、Ｄ○○、辰○○、Ｋ○○、未○○、Ｅ○○、地○○、天○○、Ｃ○○、Ｇ○○、Ｒ○○、
    Ｐ○○、Ｏ○○、Ｓ○○、辛○○、壬○○、甲○○、Ｔ○○、Ｍ○○部分等人均涉犯貪污治罪條例第五條第一項第三
    款對於職務上之行為收受賄賂罪嫌，被告己○○利用執行檢
    驗送電機會參與集體收賄，及利用身份職權仲介民間水電工
    程給未具承裝資格之水電業者承包施工，並從中牟利部份等
    ，涉犯貪污治罪條例第五條第一項第三款對於職務上之行為
    收受賄賂罪嫌及同條例第六條第一項第五款之圖利罪嫌，被
    告庚○○、寅○○、Ｕ○○等人，參與檢驗送電集體收賄及
    違背職務通過變相用電案件之工程設計等，均涉犯貪污治罪
    條例第四條第一項第五款對於違背職務之行為收受賄賂罪嫌
    及同條例第五條第一項第三款之對於職務上之行為收受賄賂
    罪嫌等語。
二、按犯罪後之法律已廢止其刑罰者，應諭知免訴之判決，刑事
    訴訟法第三百零二條第四款定有明文。又按刑法已於九十四
    年一月七日修正公布，並於九十五年七月一日施行，「稱公
    務員者，謂下列人員：(一)依法令服務於國家、地方自治團體
    所屬機關而具有法定職務權限，以及其他依法令從事於公共
    事務，而具有法定職務權限者。(二)受國家、地方自治團體所
    屬機關依法委託，從事與委託機關權限有關之公共事務者。
    」，而貪污治罪條例第二條之公務員定義修正前（九十五年
    五月三十日修正，九十五年七月一日施行）規定：「依據法
    令從事公務之人員，犯本條例之罪者，依本條例處斷。其受
    公務機關委託承辦公務之人，犯本條例之罪者，亦同」。修
    正法後改為：「公務員犯本條例之罪者，依本條例處斷」。
    再按「本法總則於其他法律有刑罰或保安處分之規定者，亦
    適用之」，刑法第十一條前段亦有明文。是自貪污治罪條例
    犯罪主體「公務員」之定義，自九十五年七月一日以後，即
    應依修正後之現行刑法第十條第二項認定之。又修正後刑法
    第十條第二項第一款前段之公務員範圍，依立法理由既以「
    依法代表、代理國家或地方自治團體處理公共事務者」為限
    ，故修正後刑法第十條第二項第一款後段之授權公務員、或
    同條項第二款之委託公務員的範圍，在解釋上，自係以依據
    法令，被授權或受委託行使公權力者為限，合先敘明。
三、經查：被告等服務於國營事業台電公司，依修正前之刑法及
    貪污治罪條例之規定，固屬於刑法上之公務員，而有貪污治
    罪條例之適用，然於九十五年七月一日上開修正之新法生效
    後，因台電公司屬國營事業，係依照公司法組織設立之營利
    法人，有台電公司基本資料查詢表一份可參。台電公司乃依
    公司法設置、運作之法人，並非行政機關。是被告等公營事
    業機構之員工並非依法令服務於國家、地方自治團體所屬機
    關而具有法定職務權限之公務員甚明。
四、再查：
  (一)其他依法令從事於公共事務，而具有法定職務權限者。所謂
    依法令從事公共事務，乃是因公共事務而對人民有法定職務
    者方屬之，其事務性質必屬與不特定多數人有關，又所謂的
    「法定職務權限」，參考修正後之刑法第十條立法意旨第(3)
    、(4)點，係指授予一定之國家、公務上之權力，使其得從事
    與國家權力作用有關，而具有國家公權力性質之事項者。若
    非代表國家行使公權力，即所行使者無關乎國家統治權作用
    之行為，自無課予特別保護與服從義務之必要。本件用電申
    請資料審核、申報竣工、檢驗送電等業務均係個別用電戶與
    台電之關係，當屬私領域，非國家、公務上公權力之行使，
    非刑法所指依法令從事於公共事務，而具有法定職務權限者
    。
  (二)雖電業法第五十七條規定：「電器承裝業，應向直轄市或縣
    （市）主管機關登記，始得營業。」、「電業在其營業區域
    內，對於請求供電者，非有正當理由，不得拒絕。」、第四
    十四條規定「用戶屋內線路裝置規則及用戶電度表檢驗規則
    ，由中央主管機關定之。」、第五十九條第一項規定「電業
    擬訂或修正營業規則、電價及各種收費率，應送經地方主管
    機關或其事業所屬機關加具意見，轉送中央主管機關核定後
    ，在當地公告之。」。然：(1)電業法第五十七條所定，電業
    在其營業區域內，對於請求供電者，非有正當理由，不得拒
    絕，強制締約之規定。惟該強制台電與接戶訂約，其強制之
    對象是台電公司，而非人民，故本件用電申請資料審核、申
    報竣工、檢驗送電之人員，其檢驗對人民並無強制性，如人
    民不願意受檢，至多不能完成送電手續，並無相關法令強迫
    人民受檢之規定，核與是否行使公權力無涉。(2)電業法第四
    十四條僅係明定主管機關之審核權限，與台電公司是否行使
    公權力，尚無相關。(3)電業法第五十九條第一項固規定電業
    擬訂或修正營業規則、電價及各種收費率，應送經地方主管
    機關或其事業所屬機關加具意見，轉送中央主管機關核定後
    ，在當地公告之。惟被告等既非決定費率之人員，台電公司
    也不能夠決定費率，自不得以電業法第五十九條認定本件用
    電申請資料審核、申報竣工、檢驗送電之人員所為係行使公
    權力。(4)又台電公司雖係國內最大之電力製造公司，但非唯
    一，台電公司之總發電量，每於夏季其電量即不足，是而於
    早期即有計畫性鼓勵民間企業自行發電，為公眾所知之事項
    ，是而台電公司並非具有電業專營權。且電業法第七十五條
    第一項原規定為：「電器承裝業，非向所在直轄市或縣 (市
    )地方主管機關登記，並向該區內之電業訂立契約，不得營
    業。」，已於中華民國九十四年一月十九日修正為：「電器
    承裝業，應向直轄市或縣 (市)主管機關登記，始得營業，
    並應於開業後一個月內加入相關電氣工程工業同業公會。相
    關電氣工程工業同業公會不得拒絕其加入。」，因此，電器
    承裝業者非必與台電公司訂立契約始得營業，且電器承裝業
    管理規則亦已於同年四月七日修訂，電器承裝業之管理為地
    方主管機關並非台電公司。又電業法中，並未賦予台電公司
    涉及公權力之事務，而台電公司所訂定之相關規則，其目的
    僅有「用電安全」。蓋無論其電壓有多少伏特，均會造成不
    良用電者之傷亡，是而電業法第七十五條之規定係在於保護
    用電之安全，不得以該條強制規定而謂台電公司之業務，具
    有關國家公權力行使之事項，遽論本件台電公司或其所屬人
    員獲有行使公權力授權之法律依據。
  (三)再依電業法第二條規定，電業之經營純係電業之經營行為，
    縱目前台電公司係以公營之方式組織之，亦屬營利公司之型
    態，另參酌台電公司既以營利公司之型態組織，對積欠電費
    者亦經由民事訴訟程序請求、執行，顯無高權主體行使公權
    力之性質。
  (四)依此，本件被告尚非修正後刑法第十條第二項第一款後段所
    謂之「其他依法令從事於公共事務，而具有法定職務權限者
    」之授權公務員。
五、另查：
  (一)行政程序法第十六條第一項規定，行政機關雖然得依法規將
    其權限之一部分，委託民間團體或個人辦理；又據同法第二
    條第三項規定，受託行使公權力之個人或團體，於委託範圍
    內，固然視為行政機關。但其委託必須遵行法定之程序，即
    同法第十六條第二項之規定：「…應將委託事項及法規依據
    公告之，並刊登政府公報或新聞紙。」
  (二)本件被告或其所隸屬之台電公司，其執行前揭業務，並不存
    在上開規定所指公權力行使委託，電業法之立法目的，乃在
    拘束電業者，其目的不在於授予台灣電力公司對人民有任何
    權限，此由該法第五十七條、第五十九條、第七十五條之前
    揭意旨可知，考其本質均非權限之賦予，而是限制台電公司
    ，非有正當理由不得拒絕要約，而有「用電申請資料審核、
    申報竣工、檢驗送電」等程序，此等送電相關人員存在目的
    並非課與人民行政處分，而是基於用電要約審查之需要，從
    而即無具有委託行使公權力之性質，因此，本件被告不具修
    正後刑法第十條第二項所定「受國家、地方自治團體所屬機
    關依法委託，從事與委託機關權限有關之公共事務者」之身
    分，殆無疑問。
  (三)另依卷附台灣省政府訂頒台灣省電器承裝業管理規則第一條
    規定，台電公司對於與電器承裝業之簽約、電器承裝業承作
    工程之管理，雖仍以電業法之相關規定為其法源依據，惟查
    電業法第七十五條之歷次修正，與本件台電公司相關規定者
    僅為(1)電器承裝業登記（九十四年一月十九日之前）。(2)電
    匠考照，二類事項之委託而已，然如前所述，行政機關委託
    行使公權力必須遵行法定程序，本件並不存在上開委託。本
    件被告所涉行為，亦均與上開委託事項無關。
  (四)因此，本件被告就其所涉行為，亦非修正後刑法第十條第二
    項第二款所定「受國家、地方自治團體所屬機關依法委託，
    從事與委託機關權限有關之公共事務者。」之授權公務員。
六、綜上所述，被告等依修正後新法規定，既已不具刑法及貪污
    治罪條例所稱之公務員身分，而被告等之行為又未發現造成
    台電公司財產損失，是被告等所為又別無其他處罰之明文規
    定，應認係犯罪後法律廢止其刑罰，自應依法諭知免訴之判
    決。
七、原審未及審酌修正後之上開刑法及貪污治罪條例之規定，而
    為有罪之判決，尚有未洽。原判決既有可議，自應由本院撤
    銷原判決，諭知免訴之判決並不經言詞辯論為之。
據上論結，應依刑事訴訟法第三百六十九條第一項前段、第三百
六十四條、第三百零七條、第三百零二條第四款，判決如主文。
中　　華　　民　　國　　96　　年　　6 　　月　　15　　日
                      刑事第三庭審判長法　官 陳義仲
                                      法　官 蔡勝雄
                                      法　官 蘇清水
以上正本證明與原本無異。
如不服本判決，應於收受本判決後十日內向本院提出上訴書狀。
其未敘述上訴理由者並得於提起上訴後十日內向本院補提理由書
狀（均須按他造當事人之人數附繕本）「切勿逕送上級法院」。
　　　　　　　　　　　　　　　　　　　書記官 陳嘉琍
中　　華　　民　　國　　96　　年　　6 　　月　　15　　日
